【裁判字號】    90,上訴,730
【裁判日期】    901018
【裁判案由】    偽證
【裁判全文】
臺灣高等法院臺南分院刑事判決              九十年度上訴字第七三號      Ｇ
      上  訴  人
      即  被  告  丙  ○  ○
      選任辯護人  葉  清  華
右上訴人因偽證案件，不服臺灣台南地方法院八十九年度訴字第一二五四號中華民國
九十年四月十六日第一審判決（起訴案號：臺灣台南地方法院檢察署八十九年度偵字
第九三四五號），提起上訴，本院判決如左：
      主      文
原判決撤銷。
丙○○無罪。
      理      由
一、公訴意旨略以：丙○○於民國（下同）八十一年四月廿一日一週前某日，因事自
    南非返國，與甲○○、乙○○、陳鳳英四人，在台北市師範大學附近餐廳餐敘。
    席間甲○○向陳鳳英購買李正斌名義玉山銀行股票一百張（價值新台幣一百五十
    萬元），並與乙○○換取南非寶島鞋業公司（下稱南非鞋廠）美金六萬元股權，
    丙○○明知該事，竟於八十四年四月六日在台灣台南地方法院八十三年度自字五
    七六號自訴人甲○○自訴乙○○詐欺、背信案件時，就案情有重要關係事項，於
    供前具結而虛偽陳述，稱其不知甲○○與乙○○間，有以玉山銀行股票換取南非
    鞋廠股權情事，致法院以其證詞，為該判決部分心證，乃在同一案件乙○○反訴
    甲○○誣告案中，為甲○○有罪判決。因認被告丙○○涉犯刑法第一百六十八條
    偽證罪嫌云云。
二、按犯罪事實應依證據認定之，無證據不得推定其犯罪事實；不能證明被告犯罪者
    ，即應諭知無罪之判決，刑事訴訟法第一百五十四條、第三百零一條第一項分別
    定有明文。次按告訴人告訴，係以被告受刑事訴追為目的，是其陳述是否與事實
    相符，仍應調查其他證據以資審認，苟其所為攻擊之詞，尚有瑕疵，則在此瑕疵
    未予究明前，即不能遽採為斷罪基礎。又認定不利於被告事實，須依積極證據，
    苟積極證據不足為不利於被告事實之認定時，即應為有利於被告之認定，更不必
    有何有利之證據；再事實之認定，應憑證據，如未能發現相當證據，或證據不足
    以證明，自不能以推測或擬制之方法，為裁判基礎（最高法院五二年台上字第一
    三○○號、六一年台上字第三○九九號、三十年上字第八一六號、四十年台上字
    第八六號判例參照）。
三、本件公訴人認被告涉犯右揭偽證罪嫌，無非以告發人甲○○於偵查中指訴及證人
    陳鳳英、王仁鴻、吳季玲等三人於偵查中證詞，為其主要論據。惟訊據上訴人即
    被告丙○○固供承於右揭時地，有與甲○○、乙○○、陳鳳英四人，在台北市師
    範大學附近餐廳餐敘之事實。然堅決否認有右揭偽證犯行，辯稱：伊確實不知甲○○有以玉山銀行股票與乙○○交換南非鞋廠股權情事等語。
四、經查：
  (一)本件告發人甲○○主張其有以玉山銀行股票一百張，與乙○○所有南非鞋廠股權
    交換，交換方式係先由其將一百張玉山銀行股票交付乙○○，另乙○○則將其欣
    可化工公司股權移轉予被告，再由被告將南非鞋廠股權移轉予甲○○等情（詳偵
    查卷四九頁、原審卷三四頁）。然此情為被告堅詞否認，即證人乙○○於原審亦
    供稱，其不可能與甲○○有交換南非鞋廠股權情事（詳原審卷卅五頁）。準此告
    發人甲○○與乙○○間，有無玉山銀行股票與南非鞋廠股權互易，即有可疑。雖
    甲○○舉證人陳鳳英、王仁鴻、吳季玲三人為證，以證明被告確悉其與乙○○及
    被告間有三角互易行為云云。惟證人陳鳳英於原審僅供稱，其有出售一百張玉山
    銀行股票給予甲○○云云。然同時供稱，其對於甲○○以一百張玉山銀行股票與
    乙○○南非鞋廠股權交換，一無所知等語（詳偵查卷四五頁背面）。職是證人陳
    鳳英供稱有出售一百張玉山銀行股票給予告發人甲○○，此一供述，僅能證明甲○○有向陳鳳英買股票一百張事實而已。尚無法憑陳鳳英出售股票一百張給甲○○事實，即遽以推測甲○○有以一百張股票與乙○○南非鞋廠股權交換。另證人
    王仁鴻與吳季玲雖也供證，與甲○○同至南非參觀證人乙○○鞋廠，但其二人於
    偵查中均供稱不知甲○○與乙○○間股票與股權交換事情，僅聽聞甲○○轉述有
    投資南非鞋廠，到南非鞋廠有無簽發股權轉讓書伊等也不知情等語（詳偵查卷四
    六至四七頁）。是告發人甲○○所舉三名證人陳鳳英、王仁鴻及吳季玲所供情詞
    ，就告發人甲○○主張，其與乙○○間有玉山銀行股票與南非鞋廠股權互易情事
    ，均無法證明。既無法證明甲○○與乙○○間有互易行為，當更無法以該三人證
    詞來證明被告知有三角互易行為。依此公訴人徒以甲○○片面轉述其投資情事予
    證人王仁鴻及吳季玲，暨該二名證人有至南非參觀鞋廠，即謂被告已知悉甲○○
    以玉山股票與乙○○南非鞋廠股權交換事實，顯屬率斷。
  (二)至公訴人以被告為南非鞋廠主要負責人，當日餐敘僅有四人，席間談及所經營鞋
    業公司投資事項，且投資金額匪少，被告豈有不關心！又謂甲○○苟非與乙○○
    有轉讓股權，何以千里迢迢帶數人同赴南非？又稱被告若不知甲○○與乙○○間
    有轉讓股權情事，被告何以會受乙○○之託，帶該三人參觀鞋店及詢問匯率？又
    謂甲○○帶人前去南非鞋廠，若非為該鞋廠股權投資事項，被告焉有不憚其煩，
    帶甲○○及同行之人東奔西跑之理？然綜上公訴人所述各項理由，均係推測之詞
    。蓋(1)餐敘當日甲○○所談，依前所述，充其量僅及於甲○○與乙○○間互易行
    為，與被告無涉，被告自無關心之由。(2)至甲○○遠至南非，欲作何事乃甲○○
    個人行為，而被告受乙○○之託協助遠到朋友，情理之常。公訴人將此臆測為被
    告已知甲○○與乙○○間互易行為，要屬無稽。
  (三)證人陳鳳英自始至終均供稱，其對甲○○以一百張玉山銀行股票與乙○○南非鞋
    廠股權交換一情，確實不知情，已如前述。雖告發人甲○○指其與乙○○洽談股
    票與股權交換當日，被告有在場聽聞云云。但就此部分，證人陳鳳英於偵查中供
    稱，關於玉山銀行股票與南非鞋廠股權交換，伊只聽到甲○○與乙○○談話中提
    及去過南非而已，其他內容伊不知情等語（偵查卷四六頁）。又本件甲○○憑以
    指訴被告偽證及乙○○詐欺股票犯行，均以其曾於八十一年四月廿一日前一星期
    某日，在台北市師大附近餐廳，與被告及乙○○洽談議妥以玉山銀行股票與南非
    鞋廠股權交換一事。苟係如此，何以同係在場證人陳鳳英竟多次，均稱不知甲○○有以玉山銀行股票與乙○○南非鞋廠股權交換情事。又按諸經驗法則，如此重
    大權利變動事項，果如甲○○所稱係三角交易，為求三方權益明確，當無衹有口
    頭約定，而未進一步以書面或契約為之，是甲○○指稱，要與交易常態不合，其
    可信度，即有可疑！況據告發人甲○○稱，聚餐當晚伊即將陳鳳英交付伊玉山銀
    行股票一百張，每股十五元，均交付乙○○。準此以言，甲○○當時交出股票價
    值高達一百五十萬元，如此重大價值股票，豈有不要求乙○○立即書立收據或任
    何文件，以明權益之理。又證人陳鳳英雖稱其出售一百張股票給予甲○○，該筆
    交易，股款約一星期即匯入其帳戶（詳偵查卷四六頁）。縱認有此匯款給陳鳳英
    事實，亦僅能證明陳鳳英有出售股票事實，對甲○○所稱本件係以玉山銀行股票
    與南非鞋廠股權交換之三角交易一情，仍無法作進一步證明。
  (四)本件關於甲○○主張其與乙○○間，有關玉山銀行股票與南非鞋廠股權交換係三
    角交易一事，甲○○曾以此向乙○○提出背信詐欺告訴，但該指訴歷經三審判決
    ，均以甲○○所為主張玉山銀行股票與南非鞋廠股權交換，甲○○無法證明確有
    其事，乃對乙○○為無罪判決確定（即台灣台南地方法院八十三年自字第五七六
    號、本院八十四年上訴字第一三二四號、最高法院八十六年台上字第一號判決）
    ，業經本院向台灣台南地方法院檢察署調閱甲○○自訴乙○○背信、詐欺等案卷
    ，核閱屬實（詳本院卷一四二頁）。甲○○主張其有以一百張玉山銀行股票與乙○○南非鞋廠股權交換一節，既經法院三審判決確認並無其事，則被告於甲○○
    遭乙○○反訴誣告案件中供證，其對甲○○與乙○○間，以玉山銀行股票與南非
    鞋廠股權交換一事，毫無所知，要難謂虛。再者甲○○自訴乙○○詐欺其一百張
    玉山銀行股票案件，在審理中，乙○○立即對甲○○提出誣告反訴，按理乙○○
    果非與甲○○確無玉山銀行股票與南非鞋廠股權交換情事，絕無膽敢在案件尚未
    審結前，即對甲○○提出誣告罪反訴之理（詳原審八十三年度自字第五七六號卷
    廿一至廿二頁）。甲○○被乙○○反訴誣案件，最終雖為最高法院以縱認甲○○
    有以一百張玉山銀行股票交換乙○○南非鞋廠股權屬實，此一事實，在法律評價
    仍屬民事契約債務糾葛，乙○○並無遭受刑事處分之危險，暨告發人甲○○指訴
    乙○○確有收取其一百張股票，其自訴乙○○背信及詐欺並非空穴來風，而為甲○○誣告案無罪判決確定，有最高法院八十九年度台上字第一八四○號判決正本
    乙份在卷可憑（詳本院所調閱台灣台南地方法院八十九年度執他字第一九○七號
    卷六頁背面）。但無論是甲○○自訴乙○○背信及詐欺案件事實，法律上評價為
    無使乙○○受刑事處分之危險，抑是甲○○所訴事實非空穴來風，充其量均僅能
    證明甲○○與乙○○有股票與股權交換而已，尚無法據此推認被告對甲○○與乙○○間互易行為，已有所知悉。
  (五)又苟甲○○與乙○○間，確有以玉山銀行股票交換南非鞋廠股權情事，何以雙方
    均未告知乙○○所營南非鞋廠，俾便要求南非鞋廠正式辦理轉讓南非鞋廠股權予
    甲○○？況甲○○其已親自去南非鞋廠，則何以其千里迢迢抵達南非，卻未將其
    受轉讓南非鞋廠股權一事，要求書立轉讓文件，併在南非鞋廠辦妥股權移轉手續
    ？凡此不合理情事，在在令人生疑。
  (六)更有甚者，本件被告遭告發人甲○○指為偽證罪案件，乃被告於甲○○以其確有
    以玉山銀行股票一百張與乙○○交換南非鞋廠股權，乙○○否認其事，而自訴乙○○有詐欺背信罪嫌，有台灣台南地方法院八十三年度自字第五七六號及本院八
    十四年度上訴字一三二四號刑事判決正本各乙份在卷可稽（詳偵查卷四至十頁）
    。又甲○○所稱其與乙○○以股票與股權交換事宜，係於八十一年四月廿一日一
    週前某日，在台北市師範大學附近餐廳餐敘時所洽談。在場人計有甲○○、乙○○、陳鳳英及被告等四人。其中陳鳳英是出售股票予甲○○之人，餐敘時自始至
    終，陳鳳英與被告均同屬在場之人，然陳鳳英亦供稱其不知甲○○與乙○○有股
    票與股權交換，陳鳳英在上開甲○○自訴乙○○背信詐欺案件，其所為不知甲○○與乙○○有股票與股權交換一情，同為法院採為判決基礎，詳載於原審上開背
    信詐欺案件判決正本第三頁（詳偵查卷五頁）。惟何以告發人甲○○未指摘陳鳳
    英作偽證，令人費解。合理解釋，乃被告係南非鞋廠股東，且甲○○一再指稱其
    本件係以玉山銀行股票與南非鞋廠股權互易，為三角交易，即先由甲○○交付玉
    山銀行股票一百張給乙○○，再由乙○○交付欣可化工公司股權予被告，另由被
    告以南非鞋廠股權移轉予甲○○等情。因乙○○與被告均否認有此三角交易情事
    ，則甲○○如不對被告提出偽證告訴，甲○○所主張三角交易即無法成立機會。
    故甲○○當然堅稱本件交易是上揭三角交易行為，乃可理解。反之陳鳳英並無此
    利害關係，因之甲○○則對陳鳳英同樣在場，同樣對股票與股權互易情事，作不
    知情供述，但卻未為其指為偽證，即可思過半矣！顯見甲○○目的對被告提出偽
    證告訴，在於要求乙○○與被告履行其所主張三角交易行為。但甲○○此一企圖
    已因其自訴乙○○上開背信詐欺案件，確認甲○○與乙○○無股票與股權交換一
    情，當然甲○○更不能對被告主張有三角交易，此際甲○○惟有透過指訴被告係
    在其自訴案件中作偽證始有翻案可能。但揆諸上開甲○○自訴乙○○詐欺背信案
    件，法院判決乙○○無罪，而判決甲○○誣告罪成立，並非單以被告對甲○○與
    乙○○股票與股權互易，供稱不知情為惟一論據，仍同時審酌證人陳鳳英當日在
    場所見所聞證詞，暨證人王仁鴻、吳季玲二人均供稱不知甲○○南非鞋廠股權情
    事（詳偵卷五頁及背面），始為乙○○無罪判決，另甲○○成立誣告罪。因此就
    甲○○與乙○○股票與股權互易情事，不惟甲○○主張洽談當晚，在場陳鳳英不
    知情，即與甲○○事後同去南非鞋廠參觀證人王仁鴻、吳季玲亦均不知情。於此
    情形，顯見甲○○與乙○○縱有股票與股權互易亦係其二人間所談，外人不得而
    知。參諸甲○○於原審供稱，伊到南非鞋廠辦理股權過戶，不須要其他股東知道
    （詳原審卷卅三頁）。益證甲○○與乙○○股票與股權互易一情，除甲○○與乙○○互易當事人外，旁人並無所悉。因此被告於上揭自訴案件，對法院訊問：「
    八十一年四月間，甲○○與乙○○間，有無買股票及南非鞋廠之事？答稱我不知
    」，要無偽證可言（詳原審八十三年度自字第五七六號卷一○一頁）。
五、依前所述，甲○○所指其與乙○○及被告三方間，有玉山銀行股票與南非鞋廠股
    權三角交易行為，要屬不能證明。則被告對法院訊問：「八十一年四月間，甲○○與乙○○之間，有無買股票及南非鞋廠之事？答稱我不知」，即不得謂偽證。
    公訴意旨，以一連串反問質疑，進而臆測被告知有股票與股權交換一事，顯與「
    無證據即無犯罪法則」不合。此外本院復查無其他證據足資證明被告有公訴人所
    指偽證犯行，被告偽證犯行，尚屬不能證明，自應為無罪諭知，以昭公允。
六、原審以被告罪證明確，因予論罪科刑，固非無見；惟本件告發人甲○○所稱有以
    玉山銀行股票與乙○○南非鞋廠股權互易一事，既乏證據以佐。且甲○○自訴乙○○背信及詐欺案件，復歷經三審法院確認甲○○與乙○○間無股票與股權互易
    行為。原判決疏未詳察，及勾稽種種有利被告事證，即遽予被告論罪科刑，顯有
    失當。被告上訴意旨，指摘原判不當，為有理由，自應由本院將原判決撤銷，另
    為無罪諭知，以昭平允。
據上論斷，應依刑事訴訟法第三百六十九條第一項前段、第三百六十四條、第三百零
一條第一項前段，判決如主文。
本案經檢察官羅清溪到庭執行職務。
中    華    民    國      九十      年      十      月        十八      日
                                  臺灣高等法院臺南分院刑事第五庭
                                      審判長法官  茆    臺    雲
                                            法官  蔡    長    林
                                            法官  董    武    全
右正本證明與原本無異。
如不服本判決，應於判決送達後十日內向本院提出上訴狀，其未敘述理由者並應於提
出上訴狀後十日內向本院補提理由書（應附繕本)。
                          法院書記官  黃    全    忠
中    華    民    國      九十      年      十      月      二十九      日


司法院資訊處製作；財團法人民間司法改革基金會備份。
